臺灣臺中地方法院刑事判決　　　　　　　96年度易字第4174號
公　訴　人　臺灣臺中地方法院檢察署檢察官
被　　　告　乙○○
上列被告因詐欺案件，經檢察官提起公訴（九十六年度偵字第六
八三六號）及移送併案審理（九十六年度偵字第一八五九四號）
，本院判決如下：
    主    文
乙○○幫助意圖為自己不法之所有，以詐術使人將本人之物交付
，處有期徒刑肆月，如易科罰金，以新臺幣壹仟元折算壹日；減
為有期徒刑貳月，如易科罰金，以新臺幣壹仟元折算壹日。
    犯罪事實
一、乙○○已預見將自己之金融機構帳戶存摺、提款卡、印章連
    同密碼提供他人使用，因該帳戶所有人名義與實際使用者不
    同，使用者即可藉此躲避員警追查，作為詐欺取財之犯罪工
    具：且現今一般金融機構帳戶之申請甚為簡易方便，如係基
    於正當用途而有使用帳戶之必要，通常需用人得以自己名義
    申請辦理即可，本無借用他人帳戶掩飾資金流向之必要。惟
    乙○○在不違背其本意之下，竟基於幫助他人涉犯詐欺取財
    罪行之不確定故意，於民國九十五年七、八月間某日，在花
    蓮縣花蓮市○○○路上，將其所申辦之中華郵政股份有限公
    司臺中石岡郵局帳號00000000號（局號：0000
    000號）帳戶之存摺、提款卡及印章，交予不知情之快遞
    人員，送往彰化縣「亞信公司」，乙○○並同時將提款密碼
    以電話告知姓名年籍不詳之林姓成年男子。嗣該名林姓男子
    所屬犯罪集團成員，果基於意圖為自己不法所有之犯意，而
    為下列詐欺取財犯行：
（一）先於九十五年十一月二日上午十一時三十分許，撥打電話
      與人在臺北縣瑞芳鎮之丙○○取得聯繫，並佯稱自己為丙○○之友人急需借錢，致使丙○○陷於錯誤，而於同日下
      午一時三十九分許，在臺北縣瑞芳郵局內，依從電話之指
      示匯款新臺幣一萬元至乙○○所提供之郵局帳戶內，再由
      該犯罪集團成員立即將前揭入帳款項領出，以此方式詐騙
      財物得手。
（二）再於九十五年十一月二日下午二時三十分許，撥打電話與
      人在臺北市大同區之甲○○取得聯繫，並佯稱自己為甲○○之友人「TIFFANY」急需借錢，惟因甲○○察覺有異而
      先行向該名友人查證，發現前揭借款情節應係他人虛構，
      甲○○乃基於便利員警破獲犯罪之意思，於同日下午二時
      四十分許，前往臺北市大安區○○○路一０二號合作金庫
      銀行，象徵性匯款一元至前揭詐騙電話所指示之乙○○所
      提供郵局帳戶內，並隨即報警處理，致上開詐欺取財犯行
      未能遂行。
    嗣經丙○○、甲○○匯款後報警處理，經警依據匯款資料查
    獲乙○○，始悉上情。
二、案經甲○○訴由臺中縣警察局東勢分局報告臺灣臺中地方法
    院檢察署檢察官偵查起訴及移送本院併案審理。
    理    由
一、本件被告乙○○交付存摺等帳戶資料之處所，係位在花蓮縣
    花蓮市○○○路上，而被害人丙○○、告訴人甲○○亦分別
    在臺北縣、市接獲詐騙電話並匯出款項，另被告於檢察官起
    訴時，其戶籍地已遷移至花蓮縣花蓮市○○○街二十六號，
    而其居所地及所在地亦與上開戶籍地址相同，均非本院所轄
    。惟被害人丙○○、告訴人甲○○係將款項匯入被告在臺中
    石岡郵局所開設之帳戶內，該局所在之臺中縣石岡鄉即屬本
    案犯罪結果地，尚在本院所轄，依刑事訴訟法第五條第一項
    之規定，本院對於本案應有管轄權，先此敘明。
二、訊據被告乙○○對於上開郵局帳戶原係由其申辦使用等情固
    坦承不諱，惟矢口否認有何幫助詐欺取財犯行，辯稱：伊當
    時因急欲貸款二十萬元，經由報紙分類廣告訊息而與林姓男
    子聯絡，依林姓男子指示需提供存摺、提款卡及印章等資料
    即可獲得貸款金額，伊因此就將上開物品交由快遞公司人員
    寄送至林姓男子指定之處所，並以電話告知提款密碼，後來
    就再也找不到林姓男子云云。然查：
（一）現今一般民眾向金融機構申辦貸款，多需提供在職證明、
      薪資扣繳憑單或其他財力證明資料，即可供作金融機構核
      准信用貸款或抵押貸款與否之擔保，從未聽聞以交付郵局
      存摺及提款卡作為金融機構同意貸款與否之判斷基礎。而
      依卷附郵局客戶歷史交易清單所示，被告所提供之郵局帳
      戶內存款無多，如以之申辦無擔保之信用貸款，除益加彰
      顯其存款所剩無幾、財務狀況欠佳之窘境外，根本對其提
      升個人經濟信用之目的毫無助益。況被告倘真基於申辦貸
      款之目的交付帳戶資料，但其帳戶內存款有限，又無任何
      提領款項之需求，又何需將提款卡一併交予林姓男子使用
      ？是以被告縱有貸款之必要，根本毋庸提供個人在郵局之
      存摺、提款卡、印章憑以辦理。足徵被告前揭所辯：基於
      辦理貸款目的而交付存摺、提款卡、印章云云，顯與常情
      不符，無足採信。
（二）再按刑法第十三條所稱之故意本有直接故意（確定故意）
      與間接故意（不確定故意）之別，條文中「行為人對於構
      成犯罪之事實，明知並有意使其發生者」為直接故意，至
      於「行為人對於構成犯罪之事實，預見其發生而其發生並
      不違背其本意者」則屬間接故意；又間接故意與有認識的
      過失（又稱疏虞過失）之區別，在於二者對構成犯罪之事
      實雖均預見其能發生，但前者對其發生並不違背其本意，
      後者則確信其不發生。而金融機構帳戶之申請甚為簡易方
      便，如係基於正當用途而有使用帳戶之必要，通常需用人
      得以自己名義申請辦理即可，本無借用他人帳戶掩飾資金
      流向之必要。倘該名林姓男子非將被告提供之金融機構帳
      戶作為犯罪所得存提進出及其他不法用途，豈須向被告收
      取存摺、提款卡供己使用？又被告率將自己所有金融機構
      帳戶交予他人使用，衡之常情，如此乖離常態之交易行為
      ，就一般具有相當社會經驗之人而言，當可輕易預見該人
      取得存摺、提款卡係供作非法使用。再者，蒐集他人金融
      機構帳戶作為被害人匯入款項之交易媒介，用以隱匿真正
      犯罪者身分及資金流向之犯罪模式，多係用於詐欺取財犯
      罪，此乃一般使用人頭帳戶常見之非法利用類型，復經大
      眾傳播媒體再三披露，被告亦無從諉為不知。則被告提供
      之金融機構帳戶嗣經他人用於詐欺取財之不法用途，此種
      犯罪手法仍未逸脫於被告幫助他人犯罪意思之外，即屬被
      告所預見。而被告提供金融機構帳戶在先，縱已得悉可能
      作為上開犯罪用途，卻又容任該項犯罪行為之繼續實現，
      足徵前揭犯罪行為自仍不違其本意，被告應具有幫助他人
      詐欺取財犯罪之間接故意。
　　綜上所陳，被告前揭所辯均非有據，不足為採。此外，並經
  　證人即告訴人甲○○、被害人丙○○於警詢中指證遭人詐騙
    匯款之經過明確，並有被告之郵局帳戶歷史交易明細資料、
    合作金庫銀行自動櫃員機交易明細單、郵政國內匯款執據各
    一份在卷為憑。本案事證已臻明確，被告犯行至堪認定。
三、查被告乙○○提供存摺帳戶予他人詐欺犯罪使用，雖並未參
    與上開犯罪之構成要件行為，然其顯係以幫助他人犯罪之意
    思，實施上開犯罪構成要件以外之行為，其中被害人丙○○
    雖依電話指示匯款，惟告訴人甲○○則係識破詐騙手法在先
    ，僅基於便利員警破獲犯罪之意思，匯入象徵性之一元，核
    被告所為，係犯刑法第三十條第一項前段、刑法第三百三十
    九條第一項之幫助詐欺取財既遂罪（詐騙被害人丙○○部分
    ），及刑法第三十條第一項前段、刑法第三百三十九條第三
    項、第一項之幫助詐欺取財未遂罪（詐騙告訴人甲○○部分
    ）。而被告既係以單一幫助行為侵害被害人丙○○、告訴人
    甲○○之財產法益，並觸犯數個罪名，為想像競合犯，仍從
    一重之幫助詐欺取財既遂罪論處（類似見解詳參林山田所著
    ，「刑法通論下冊」第一二三頁關於教唆連續犯之實務意見
    評析，二００三年十一月增訂八版二刷）。另從事詐欺行為
    之正犯業已著手詐騙告訴人甲○○財物，惟告訴人甲○○並
    未因而陷於錯誤交付財物，就此部分尚屬犯罪未遂階段，應
    依刑法第二十五條第二項之規定，按詐欺取財既遂犯之刑減
    輕之。至於被告提供郵局帳戶致使告訴人甲○○遭受詐騙之
    犯罪事實（即移送併辦部分），固未經檢察官詳載於起訴書
    內，然此因與其餘記明公訴意旨之幫助詐欺取財犯行有想像
    競合犯之裁判上一罪關係，已如前述，當為起訴效力所及，
    基於審判不可分原則，本院自應併予審理，附此敘明。爰審
    酌被告提供帳戶予他人犯罪使用，造成遭受詐騙之人追查贓
    款及實際犯罪行為人發生阻礙，對於社會治安仍具有相當之
    危害性，及其犯罪動機、目的、手段、犯罪後否認犯行之態
    度、智識程度等一切情狀，量處如主文所示之刑，併諭知易
    科罰金之折算標準，以示懲儆。又被告上開犯罪時間在九十
    六年四月二十四日之前，且無中華民國九十六年罪犯減刑條
    例第三條第一項各款所列舉不予減刑之情形，已合於同條例
    所定之減刑要件，爰依同條例第二條第一項第三款之規定，
    減其刑期二分之一，併依同條例第九條之規定，諭知易科罰
    金之折算標準。
據上論斷，應依刑事訴訟法第二百九十九條第一項前段，刑法第
三十條第一項前段、第二項、刑法第三百三十九條第一項、第三
項、第五十五條、第四十一條第一項前段，刑法施行法第一條之
一第一項、第二項前段，中華民國九十六年罪犯減刑條例第二條
第一項第三款、第七條、第九條，判決如主文。
本案經檢察官顏淑惠到庭執行職務。
中　　華　　民　　國　　96　　年　　10　　月　　15　　日
                  刑事第七庭  審判長法  官  陳如玲
                  　　　　　　　　　法　官  張清洲
                  　　　　　　　　　法　官  高文崇
上正本證明與原本無異。
如不服本判決，應於送達後十日內向本院提出上訴狀（須附繕
本），上訴於台灣高等法院台中分院。
                                    書記官  林淑慧
中　　華　　民　　國　　96　　年　　10　　月　　15　　日
附錄本案論罪科刑法條：
刑法第三十條第一項前段：
幫助他人實行犯罪行為者，為幫助犯。
刑法第三百三十九條第一項：
意圖為自己或第三人不法之所有，以詐術使人將本人或第三人之
物交付者，處五年以下有期徒刑、拘役或科或併科一千元以下罰
金。
